臺灣高等法院刑事判決　　　　　　　　　　　　　九十一年度上易字第二四三三號
　　上　訴　人
　　即　被　告　壬○○　男　民.
　　選任辯護人　吳玲華律師
　　　　　　　　謝維仁律師
右上訴人因違反農會法案件，不服臺灣新竹地方法院九十年度易字第七四四號，中華
民國九十一年六月二十五日第一審判決（起訴案號：台灣新竹地方法院檢察署九十年
度偵字第一九一六號），提起上訴，本院判決如左：
    主  文
原判決關於壬○○部分撤銷。
壬○○共同連續農會之選舉對於有選舉權人交付財物，而約其選舉權為一定之行使，
處有期徒刑伍月，如易科罰金，以佰元折算壹日。扣案之新台幣伍萬元，沒收。
    事  實
一、壬○○與癸○○（另經原審法院判處有期徒刑四月，緩刑三年確定）、庚○○（
    業經檢察官為不起訴處分），均係民國九十年新竹縣農會第十四屆經登記公告之
    理事候選人，並均已當選新竹縣農會會員代表大會之會員代表，對於該屆新竹縣
    農會將於九十年三月二十日舉行之理、監事選舉均為有投票權人。壬○○因有意
    於當選該屆理事後，競選縣農會理事長，惟必須先當選縣農會理事，遂基於賄選
    之概括犯意，於九十年三月中旬某日，在新竹縣竹北市六家附近競選拜票活動時
    ，交付新臺幣（下同）十萬元予有理事選舉權資格之癸○○，其中五萬元予癸○○本人，作為癸○○於投票選舉縣農會理事時，投票支持壬○○及壬○○指定配
    給票源之人庚○○等人當選理事；另五萬元請癸○○轉交予與癸○○熟識之庚○○，作為庚○○幫忙壬○○拉票競選理事之對價，及庚○○於當選理事後，投票
    支持壬○○擔任理事長。癸○○收受賄款後，許以其投票權將為一定之行使，支
    持壬○○及壬○○規劃配給票源之其他理事候選人。癸○○並與壬○○基於共同
    之犯意，由癸○○將其中五萬元於當日晚上，在新竹縣竹北市後火車站附近之正
    旗飯店餐敘中，轉交予庚○○，請其於當選縣農會理事後，支持壬○○擔任理事
    長。九十年三月二十日舉行理、監事選舉結果，壬○○及庚○○均順利當選新任
    理事，癸○○則落選。庚○○嗣因覺收受五萬元不妥，遂於九十年三月二十一日
    中午，至新竹縣竹北市農會辦公室委請該農會推廣股股長陳楷棟退還該五萬元予
    在該農會任職之癸○○媳婦孟憲敏；孟憲敏收受後將之放入竹北市農會定儲信封
    袋內，返家交予癸○○；癸○○於九十年三月二十三日上午，在新竹縣竹北市○○○路竹北市市民代表會辦公室，委請友人彭友宏將五萬元轉縣農會總幹事吳明
    增（業經檢察官為不起訴處分）退還壬○○。彭友宏於同日下午至新竹縣芎林鄉
    ○○村○○路九八九號新竹縣農會辦公室，將五萬元請農會職員黃玉樹交予縣議
    員戊○○（業經檢察官為不起訴處分），轉交予吳明增。戊○○於進入吳明增辦
    公室時，因臺灣新竹地方法院檢察署檢察官據線報指揮法務部調查局新竹縣調查
    站（下稱新竹縣調站）調查人員在吳明增辦公室內搜索，於該辦公室內起獲由戊○○藏置於空氣清淨機下之五萬元現金，因而循線查獲。
二、案經臺灣新竹地方法院檢察署檢察官偵查起訴。
    理  由
一、訊據上訴人即被告壬○○矢口否認有違反農會法之賄選犯行，辯稱：其並未交付
    金錢予癸○○，亦未委託癸○○轉交金錢予庚○○，何來賄選？且檢察官所指交
    付金錢之時間，伊當時尚未具有理事資格，並不具有選舉權，並未違反農會法之
    規定云云。
二、然查：
（一）右揭犯罪事實，迭據已判決確定之共犯癸○○於新竹縣調查站人員訊問、檢察
      官偵查及法院審理時，自白不諱（見偵查卷第六、七頁、第四十至四十二頁、
      原審卷第二十一頁、本院九十一年九月十六日訊問筆錄）。核與證人庚○○於
      新竹縣調查站、檢察官偵查及原審中證述之情節相符（見偵查卷第二、三頁、
      第三十七至三十九頁、原審卷第五十四、五十五頁）。共犯癸○○、證人庚○○與被告劉建准間並無任何怨隙，為渠等所坦承，若非真有其事，癸○○、庚○○何需大費周章為賄款之返還行為，並自掏腰包拿出五萬元陷害他人？且癸○○，其自白之犯罪事實，陷自己不利，並因而遭刑責？渠等所自白與證述，
      就相關證人供述及扣得之證物等資料均相符合，雖癸○○數次供述於細節上有
      些許不同，然其年紀已近七十歲，記憶力已弱於年輕，加以時隔甚久，各人訊
      問方式，回答繁簡，亦有差異，尚難以其前後些微末節不一致遽謂其所述不可
      採。至證人庚○○於本院中改稱癸○○給我五萬元，沒說什麼，何人託他給我
      現在已不記得云云，與其以前所述不符，當係事後不願再得罪被告所為迴護之
      詞，尚不足採信。
（二）庚○○因覺收受賄款不妥，將五萬元退還等節，除據共犯癸○○、證人庚○○
  證述在卷外，並經經手退錢之證人即新竹縣竹北市農會職員陳楷棟、孟憲敏、
      彭友宏、黃玉樹等人結證在卷。且本件係經檢察官接獲線報，率新竹縣調站調
      查人員於新竹縣農會總幹事吳明增之辦公室內之空氣清淨機下，查獲戊○○藏
      置之五萬元現款及用以裝錢之新竹縣竹北市農會定儲信封袋扣案，並有勘驗筆
      錄在卷可資佐證。上開用以包裝五萬元之信封袋，經新竹縣警察局鑑識人員採
      驗指紋比對結果，確留存有同案被告戊○○之指紋，有新竹縣警察局九十年五
      月二日（九十）竹縣警刑四字第三０一五五號函及所附內政部警政署刑事警察
      局鑑驗書在卷可稽。至吳明增、戊○○雖否認經手退還金錢，但何以金錢在吳
      明增之辦公室內藏於空氣清靜機下被查獲？且外包信封袋上有戊○○之指紋？
      當係渠等以同案被告移送，恐自己涉及刑責，空言否認之詞，尚不足為被告有
      利之認定。
（三）被告癸○○於偵查中經測謊時，均未迴避所提問題，而本件相關接觸查獲賄款
      五萬元之人，除被告劉建准因供稱身體不適未參與測謊外，經測謊結果，偵查
      當時之同案被告即證人吳明增對關於「壬○○有向縣農會代表買票嗎？」、「
      那五萬元是癸○○退還的買票錢？」等問題所為「沒有」「不知道」之回答均
      呈情緒波動之說謊反應；戊○○就有關於「壬○○有向縣農會代表買票嗎？」
      、「那五萬元是癸○○退還的買票錢嗎？」、「黃玉樹有將癸○○退還的買票
      錢交給你嗎？」等問題所為「不知道」、「不知道」、「沒有」之回答亦呈情
      緒波動之說謊反應，有九十年三月三十日法務部調查局（九十）陸（三）字第
      九００一七八九七號鑑定通知書在卷可憑，依前開測驗結果亦可推知，吳明增
      、戊○○對於被告壬○○有向癸○○、庚○○交付賄款等情均已知情。益證癸○○、庚○○、彭友宏、黃玉樹等人，就被告壬○○所為行賄事實及返還賄款
      之事實，所為之供述及證述均具憑信性。
（四）農會選舉之程序，因需先經選為理事方可參與理事長之選舉。然理事與理事長
      選舉日相隔僅數日，若待選上理事後方為拉票之行為，時間根本來不及，毋寧
      已宣告選舉之失利。故為選舉佈椿，於競選理事時，即預估參與之人選，而投
      入競選之工作。故被告所辯，當時尚無理事資格，不可能為賄選行為云云，即
      與情理不符。癸○○所供述被告交付之金錢用以支持其所指定之候選人之對價
      ，並非僅係單純之提供理事競選費用，而係對有選舉權之人交付財物約其選舉
      權為一定之行使行為，應予事實相符。故不論當時庚○○是否具有縣農會代表
      之資格，其既已登記為理事候選人，即為具有選舉權之人。至本屆新竹縣農會
      理事長謝琳蘭、其餘理事己○○、吳傳喜、甲○○○、丙○○、乙○○、子○○、黃堯之、辛○○、候補理事張漢然、監事戊○○、曾填渠、丁○○等人，
      雖證稱被告並未向渠等行賄云云，然僅係被告未對上開人之行賄，不足為被告
      有利之證明。又各候選人縱各有配票之行為，然因涉及將來所可能參與之理事
      長之爭，故不得以各配幾票而推論不可能交付賄款，亦不得以嗣後被告劉建准
      另有考量未競選理事長，於理事長選舉時，並未得到票數，而為其有利之認定
      。被告劉建准雖提出其存褶中並未有五萬元或十萬元之存提情形，然僅係該存
      摺未有提領之記錄，且一般人未必即將所有資金均置於某特定銀行或農會中。
      且依被告所提農會存褶內記載有數筆定存利息轉入之資料，其中有一筆定存之
      利息，每月高達一萬四千多元（帳號00000000，九十年一月二日至同
      年五月二日，每月定息均轉入一四一四六元），足證其另有其他資金來源。至
      被告所舉證人陳發生，雖結稱被告與癸○○並非同時其住處拜票等語。然行賄
      交錢為瞬間且隱密之事，被告與癸○○，雖未同時出現在陳發生處，亦不足為
      被告有利之證明。
（五）此外，復有新竹縣農會第十四屆理事、監事候選人名冊、新竹縣農會第十四屆
      會員代表當選人名冊、新竹縣農會第十四屆理、監事當選人名冊在卷可資佐証
      。被告劉建准前開所辯，為卸責之詞，尚非可採，被告犯行事証明確，堪以認
      定。
三、核被告壬○○所為，係犯農會法第四十七條之一第一項第二款之對於有選舉權之
    人交付財物而約其選舉權為一定之行使罪。被告壬○○與癸○○就交付賄款予庚○○部分，有犯意之聯絡及行為之分擔（癸○○出面行賄，壬○○提供金錢），
    為共同正犯。又被告二次分別對癸○○、庚○○行賄，時間接續，且犯同一罪名
    之罪，顯係基於概括之犯意，反覆為之，應論以連續犯，並加重其刑。
四、原審對被告為有罪科刑之判決，固非無見。惟查：(一)原審對被告分別對癸○○、
    庚○○之行賄行為，未論以連續犯，尚有未洽。(二)被告對庚○○行賄，係與癸○○共犯，原審亦疏未審認，尚有未合。(三)本件為公訴案件，檢察官是否到庭執行
    其職務，原審判決書也未加以記載，尚嫌疏漏，自屬無可維持。被告上訴意旨，
    仍執前詞，否認犯罪，雖不足採，但原判決關於被告壬○○部分既有可議，自應
    由本院將原判決撤銷改判。爰審酌被告之犯罪動機、目的、手段，賄款數額，以
    金錢介入選舉，腐蝕基層農會、所生危害、犯罪後態度及其他一切情狀，判處與
    原審相同如主文第二項所示之刑（檢察官未上訴），並諭知易科罰金之折算標準
    ，以示懲儆。扣案之新台幣五萬元，係被告劉建准所有，並供犯罪所用之物，應
    依刑法第三十八條第一項第二款規定沒收之。
五、據上論斷，應依刑事訴訟法第三百六十九條第一項前段、第三百六十四條、第二
    百九十九條第一項前段，農會法第四十七條之一第一項第二款，刑法第十一條前
    段、第二十八條、第五十六條、第四十一條第一項前段、第三十八條第一項第二
    款，罰金罰鍰提高標準條例第二條，判決如主文。
本案經檢察官柯麗鈴到庭執行職務。
中      華      民      國      九十一      年     十二    月     二    日
                            臺灣高等法院刑事第五庭
                                審判長法  官  趙  功  恆
                                法  官  楊  貴  雄
                                      法  官  蘇  素  娥
右正本證明與原本無異。
不得上訴。
                                      書記官  孫  佩  琳
中      華      民      國      九十一      年     十二    月     二    日
附錄本案論罪科刑法條全文：
農會法第四十七條之一第一項第二款：
農會之選舉有左列行為之一者，處三年以下有期徒刑，得併科三萬元以下罰金：
二、對於有選舉權之人，行求、期約或交付財物或其他不正利益，而約其不行使選舉
    權或為一定之行使者。
